臺灣高雄地方法院民事判決　　　　　　　　　　　　九十三年度訴字第一五七二號
　　原　　　告　　丙○○
　　訴訟代理人　　李文禎律師
　　訴訟代理人　　黃如流律師
　　被　　　告　　乙○○
　　兼訴訟代理人　甲○○○○○.
當事人間請遷讓房屋等事件，本院於民國九十三年十一月二十五日言詞辯論終結，判
決如下：
    主    文
被告甲○○○○○○應將坐落高雄縣岡山鎮○○路十三巷五十三號房屋騰空遷讓交還
原告。
被告甲○○○○○○應給付原告新臺幣捌佰貳拾柒萬元，並自民國九十二年七月四日
起至返還房屋之日止，按月給付原告新臺幣貳拾萬元；其中新臺幣壹佰壹拾肆萬元
部分，被告乙○○應連帶給付之。
原告其餘之訴駁回。
訴訟費用由被告張家嫻負擔。
本判決於原告勝訴部分以新臺幣壹佰玖拾萬伍仟伍佰元供擔保後得假執行。
原告其餘假執行之聲請駁回。
    事實及理由
一、原告起訴主張：
  (一)緣被告甲○○○○○○向原告承坐落於高雄縣岡山鎮○○路十三巷五十三號房屋
    乙棟，被告乙○○係本件租約中被告張琴之連帶保證人，約定每月租金二十三
    萬元，租期自八十九年十二月四日至九十年十二月三日止，租約並有「屆期租賃
    關係消滅，若續租應另訂租約」此阻止租約法定更新之約定，惟承租至今，被告
    僅共給付租金一百六十二萬元，且租期屆滿後仍拒不搬遷，原告預慮被告抗辯租
    期法定更新，並曾以存證信函限期催告被告給付積欠租金，並通知屆期未付即併
    為終止租約之意思表示。爰依所有人物上請求權、租賃契約及不當得利法律關係
    ，請求被告張家嫻將系爭房屋騰空遷讓，且其積欠租金一百一十四萬元，自九十
    年十二月四日至九十三年七月三日止，被告繼續無權占用，應給付相當租金數額
    之不當得利七百一十三萬元，為此請求被告應連帶給付八百二十七萬元，暨自九
    十二年七月四日起至遷讓房屋之日止按月以二十三萬元計算之金額，並願供擔保
    請准宣告假執行。
  (二)對被告抗辯之陳述則以：
    被告夫妻原於系爭房地經營幼稚園，因積欠銀行債務，恐房地遭本院八十七年度
    執字第一八三七三號強制執行程序無法繼續營運，乃透過丁○○邀原告配偶之姐
    蔡淑真出面，雙方協議蔡淑貞以原告之名義向法院以二千六百多萬元標下系爭房
    地，被告則於短期內再找人買回，買回前系爭房地則出租予被告。另蔡淑貞協議
    標購系爭房地，原擬於標購以後以系爭房地向銀行抵押貸款，為便於將來向銀行
    貸款及鑑估，乃雙方才再寫立所謂「盤讓契約書」，惟嗣後原告貸款時，銀行並
    未要求說明幼稚園經營情形，故該盤讓契約書即未使用，是該盤讓契約書僅純作
    便於貸款之用，並非真有盤讓之事等語。
二、被告則以：有簽訂系爭租約無誤，伊在系爭建物上經營龍寶寶幼稚園，是實際給
    付之每月租金為十五萬元，租金給付方式，有時候以匯款方式支付，有時候是拿
    現金到原告代理人即訴外人蔡淑真建國路祥和建設公司給付，未拿收據，提出匯
    款單據，且蔡淑貞約定盤讓其幼稚園，並與其訂立盤讓契約書，約定盤讓價款為
    一千八百八十萬元，只給我價款七百四十四萬元，剩下一千一百三十六萬元未給
    我（原係陳述只給伊訂金二百萬元，其餘一千六百八十萬元未給付）等語，資為
    抗辯。
三、兩造不爭執事項：
  (一)緣被告甲○○○○○○向原告承租其所有（以本院八十七年度執字第一八三七三
    號強制執行程序拍賣取得），坐落於高雄縣岡山鎮○○路十三巷五十三號房屋乙
    棟（下簡稱系爭房屋，該屋座落於高雄縣岡山鎮○○○段三三七地號），被告乙○○係本件租約承租人之連帶保證人，約定每月租金二十三萬元，租期自八十九
    年十二月四日至九十年十二月三日止。被告張家嫻自九十年十二月四日起至九十
    三年七月三日止迄今仍繼續占用系爭房屋。
  (二)前開租賃契約第拾壹條約定，租賃期間屆滿時，不須甲方預先通知，租賃關係當
    然消滅，如甲、乙方兩方仍願繼續租賃，應另訂立書面契約，其租賃條件，由雙
    方協議定之。
  (三)原告曾於九十三年三月十九日以高雄地方法院郵局存證信函第○一二一五號催告
    被告張琴給付積欠之租金及相當租金之不當得利七百三十五萬元，前業經高雄
    四十一支郵局第五十八號存證信函催告給付在案。
  (四)由蔡淑真、乙○○及張琴簽訂協議書，日期為八十九年十一月三十日（開宗明
    義即謂：「立協議書蔡淑真（以下簡稱甲方），乙○○、張琴（以下簡稱乙方
    ），茲因甲方為協助乙方處理龍寶寶幼稚園重整事宜，雙方達成協議約定如下：
    」第一點載明：「甲方出資於民國八十九年十二月四日向法院標購座落高雄縣岡
    山鎮○○路十三巷五三號建物壹棟及其基地」。第二點：「甲方標購前開不動產
    後，即向銀行辦理貸款，以應付資金之週轉。」第三點：「甲方同意標購完成後
    與乙方訂租賃合約，出租予乙方，由乙方繼續龍寶寶幼稚園之經營管理。其租金
    每月新台幣貳拾萬元，租期自民國八十九年十二月四日起九十年十二月三日止
    壹年。」第四點：「甲方同意于乙方提出申請後，將前開不動產與基地讓售與乙
    方，其價金另行訂定」（第二十九頁）。
  (五)蔡淑真與原告張琴於八十九年十一月三十日，簽訂盤讓契約書，第二點載明「
    本件讓渡價格概括為新臺幣壹仟捌佰捌拾萬元整。」，第三點載明「付款辦法：
    立約同時交付新台幣貳佰萬元正，餘款新台幣壹仟陸佰捌拾萬元正由甲方向銀行
    貸款支付。」（見第二十三頁）。
四、兩造爭執之事項：
  (一)原告請求返還系爭建物是否有理由？
  (二)原告是否盤讓被告所經營之龍寶寶幼稚園迄今仍積欠盤讓款？
  (三)原告主張被告乙○○應與張琴連帶負不當得利是否有理？
五、本院之判斷：
  (一)按所有人對於無權占有或侵奪其所有物者，得請求返還之，民法第七百六十七條
    前段定有明文。基此，請求權主體須為所有權人，而請求之相對人為無權占有人
    ，包括直接占有人及間接占有人在內（最高法院二十九年上字第一○六一號判例
    要旨參照）。經查，系爭租約自九十年十二月三日屆滿，租賃關係隨之消滅，系
    爭建物自斯時起迄今仍由被告張家嫻經營幼稚園（龍寶寶）使用中，為被告張家
    嫻所不爭執，是原告主張被告張家嫻應自無權占用之系爭建物遷出，並將房屋騰
    空交還原告乙節，於法有據，應予准許。
  (二)原告是否盤讓被告所經營之龍寶寶幼稚園因而積欠盤讓款？
    (1)原告否認該盤讓契約書實質內容之真正，而依該盤讓契約書上載明盤讓價款為
      一千八百八十萬元，簽約同時交付二百萬元；被告先則辯稱已收受訂金二百萬
      元，尚有盤讓款一千六百八十萬元未給付云云，後又改稱業已給付七百四十四
      萬元，剩下一千一百三十六萬元盤讓金未給云云，惟被告既然辯稱未給付之盤
      讓價款金額，前後陳述差異甚鉅，更可議者，自被告所提出之已收受之七百四
      十四萬元盤讓款之收據以觀（見第三十六頁），不僅寫明「龍寶寶支借部分」
      等語，故依其文義，係被告向原告借款，並非原告盤讓；且上載之匯款期間，
      曾有在九十年一月九日匯入五百六十五萬元，亦有九十一年十二月二十六日匯
      入二十萬元，被告對此均不爭執，因此，若盤讓契約書內容屬實，為何被告還
      需要向被告借款？何況，被告所提出收據與盤讓契約書所載數額顯不相符，因
      此被告辯稱原告積欠盤讓款一節，顯難採信。
    (2)再者，就系爭租約租金之給付方式，原告自承有時拿現金，亦曾在九十年六月
      十九日繳納租金十五萬元，並匯款入代原告處理租金事務之丁○○之個人帳戶
      （見第二十二頁）等語，經證人丁○○到庭證稱：初期有幾個月是由被告夫妻
      交給我，大部分用現金，記得都是給十五萬元左右，只有一次是用匯款匯到我
      的帳戶，也是十五萬元左右，我經手只有幾個月，後來都是由被告夫妻直接交
      給蔡淑真（原告代理人），租期是訂一年等語一節，核屬相符，尤要者，被告
      提出九十年六月十九日匯款租金十五萬元至丁○○帳戶之憑條（見第二十二頁
      ），參以盤讓契約書簽立時間在八十九年十一月三十日，若盤讓為真，被告又
      何必於盤讓後依約繳納租金？足見原告主張盤讓契約書之內容係供銀行貸款之
      用一節，堪予採信。
    (3)又被告對協議書之真正不爭執，僅辯稱其無資力無從同意買回系爭房地云云，
      惟按前揭協議書第四點觀之，僅謂被告提出買賣申請後，原告即同意讓售，非
      謂兩造間業已成立買賣契約，蓋被告購買與否尚不確定，故其辯稱有同意買售
      一節難予採信。何況，被告既自承其無資力，復參以原告提出之付款簽收簿上
      所載金額暨日期（見第五十三頁），核與被告提出收據記載相符（除九十年一
      月九日匯款並無記載），兩造對其真正不爭執，益徵原告主張被告借款一節並
      非虛構，尚屬有理。
  (二)原告主張被告乙○○應與張琴連帶負不當得利是否有理？
    (1)按依不當得利之法則請求返還不當得利，以無法律上之原因而受利益，致他人
      受有損害為其要件，故其得請求返還之範圍，應以對方所受之利益為度，非以
      請求人所受損害若干為準，無權占有他人土地，可能獲得相當於租金之利益為
      社會通常之觀念（最高法院六十一年臺上字第一六九五號判例意旨參照），基
      此，系爭租賃期間屆滿後，被告即無權占用系爭建物及土地，揆諸前述，其因
      此獲得相當於租金之利益，原告主張以不當得利請求核屬有據。
    (2)依系爭租約上備考欄上載：「就承租人之債務負完全保證責任並拋棄先訴抗辯
      權」等語，被告乙○○係租約之連帶保證人，基此，於租約屆滿後，原告本於
      所有權人地位，請求原承租人相當於租金計算之不當得利部分，因此非基於系
      爭租約而生，故被告乙○○毋庸與張琴負連帶清償責任甚明。
六、從而，原告基於所有物返還請求權、租賃契約及不當得利之法律關係，訴請被告
    張家嫻返還系爭建物，以及被告二人連帶給付積欠之租金一百一十四萬元，尚屬
    有理，至於被告乙○○雖係租約之連帶保證人，惟其無庸就無法律上原因相當於
    租金之利益部分連帶負清償之責，已如前述，因此原告請求被告張家嫻應給付積
    欠之租金及相當於租金之不當得利總計為八百二十七萬元，並自民國九十二年七
    月四日起至返還房屋之日止，按月給付二十三萬元一節，為有理由，應予准許。
    至於逾此範圍之請求，為無理由，應予駁回。
七、原告陳明願供擔保請准宣告假執行，就原告勝訴部分，爰酌定相當擔保金額准許
    之。至於原告敗訴部份，其假執行之聲請即失所附麗，應予駁回。
八、本件事證已臻明確，兩造其餘攻擊防禦方法及舉證，經審酌後核與本件判決結果
    無影響，爰不一一加以論述，併此敘明。
九、結論：本件原告之訴為一部有理由，一部無理由，依民事訴訟法第七十九條、第
    三百九十條第二項，判決如主文。
中　　　華　　　民　　　國　　九十三　　年　　 十一 　　月　　 三十 　　日
                             臺灣高雄地方法院民事第五庭
                                 法      官 郭慧珊
正本係照原本作成。
如對本判決上訴，須於判決送達後二十日內向本院提出上訴狀。
中　　　華　　　民　　　國　　九十三　　年　　 十一 　　月　　 三十 　　日
                                         法院書記官 董明惠
